【裁判字號】    90,上訴,1750
【裁判日期】    900703
【裁判案由】    偽造文書等
【裁判全文】
臺灣高等法院刑事判決                  九十年度上訴字第一七五號
    上  訴  人  臺灣桃園地方法院檢察署檢察官
    被      告  丙○○
右上訴人因被告詐欺等案件，不服臺灣桃園地方法院九十年度訴字第七五號，中華民
國九十年三月二十日第一審判決（檢察官以八十九年度偵字第一一八一二號聲請書聲
請簡易判決處刑，經原審法院認有刑事訴訟法第四百五十一條之一第四項第三款之情
形，改依通常訴訟程序審理），提起上訴，本院判決如左：
    主      文
上訴駁回。
    理      由
一、本件被告被訴詐欺案件，原經檢察官聲請簡易判決處刑，原審法院認有刑事訴訟
    法第四百五十一條之一第四項第三款之情形，改依通常程序審理，合先敘明。
二、公訴意旨略以：被告丙○○於民國八十四年七月間，意圖為自己不法之所有，自
    任會首，召集每會新臺幣（下同）一萬元之互助會，自八十四年七月十日起至八
    十八年八月十日止，採內標制，底標為一千元，共計五十一人，並於每月十日在
    被告位於桃園縣桃園市○○路四六七號處開標，嗣於八十八年五月間起，被告以
    冒用告訴人丁○○、甲○○、戊○○及乙○○之名義，填具未記載姓名之標金金
    額方法，標得互助會，詐取其他互助會款，嗣經丁○○查詢後得知被告已取得冒
    標之互助會款，被告始於八十八年六月三十日，分別開立到期日八十八年七月十
    三日、八月十三日、九月十三日及十月十三日之本票四紙，以為給付，至此告訴
    人等四人始知受騙。因認被告涉有刑法第二百十六條、第二百二十條、第二百十
    條行使偽造文書罪及同法第三百三十九條第一項詐欺取財之罪嫌。
三、按犯罪事實應依證據認定之，無證據不得推定其犯罪事實。又不能證明被告犯罪
    者，應諭知無罪之判決，刑事訴訟法第一百五十四條、第三百零一條第一項分別
    定有明文。又「認定不利於被告之事實，需依積極證據，苟積極證據不足為不利
    於被告之認定時，即應為有利於被告之認定，更不必有何有利之證據」；「告訴
    人之告訴，係以使被告受刑事訴追為目的，是其陳述是否與事實相符，仍應調查
    其他證據以資審認。」最高法院三十年上字第八一六號判例、五十二年台上字第
    一三○○號判例參照。
四、公訴意旨認被告涉有上揭犯行，無非係以被告之供述、告訴人四人之指述、本票
    四紙及互助會單等為論據。惟訊據被告堅詞否認有上開犯行，於原審辯稱：最後
    四會他們說用抽籤的，並未偽造標單及詐欺告訴人，偵查中說冒標倒數第四會是
    當時說錯等語。於本院辯稱：最後四會沒有開標，是他們說願意自己各拿一標，
    只是沒有給他們標金，不知那是否偷標等語。經查：
  （一）被告於偵查中共開五次庭，於第三次開庭時，雖曾稱：「倒數第四會時，標
        戊○○的會，我只標四名活會中一人」「（何時冒標）五月份」（偵卷第二
        十九頁），但其於第一次訊問時則供稱；「我不知算不算冒標，我收了死會
        錢就沒給他們」（偵卷第十八頁），第四次訊問時供稱：「他們說用抽籤，
        並未填寫標單」（偵卷第三十四頁），被告前後供述之情節，多有出入，是
        否與事實相符，已非無疑。且亦與告訴人之指述情節並不相符。查告訴人丁○○於偵查中第一次訊問時到庭陳稱：「他未宣布停標‧‧‧，我們四人是
        最後四人，八十八年八月十日結束，戊○○八十八年五月十日標到、六月十
        日是我抽到、七月十日乙○○、八月十日甲○○抽，‧‧‧」「我們標到後
        拿不到錢，才開本票給我‧‧‧」（偵卷第十七頁）；於原審簡易庭訊問中
        稱：「我四人自己說四人自抽即可。八十七年七月被告說被倒會，無法付會
        款，五月十日我妹去被告家標，由我妹抽中，一個月後告知付不出，六月底
        時開本票給我們四人，我們同意按四人先後開立本票。」（八十九年桃簡字
        第一五九三號卷第十六頁）及原審訊問中稱：「由我們四人抽籤，沒有寫標
        單，被告也沒有倒會，會也沒有停」等語。嗣於本院調查及審理中供稱：「
        被告沒有冒標，因後來剩四會，我們是用抽的，因都是自己人。我們是請游
        寶蓮去抽的，第一個是我妹妹戊○○抽到，但那次被告無法給付會款後，我
        們就未再抽了。被告有給我們本票每人四十三萬元。我們已不再追究被告，
        等她有錢再還我們」等語（見本院九十年六月十二日訊問筆錄及九十年六月
        二十六日審判筆錄）。查被告於八十八年五月十日告訴人戊○○抽得後，於
        六月並未給付會款，即於六月三十日與告訴人四人達成和解，被告並分別開
        立本票給告訴人四人，此有本票四紙附卷可參，足認最後三會並未再標，而
        是直接與告訴人和解，是告訴人丁○○所述後三會之得標情節，與事實不符
        部分，不足採信外，其餘所述由告訴人抽籤決定得標人一節，與被告之上開
        辯解相符，自堪採信。綜合以觀，告訴人四人最後四活會，是由告訴人四人
        抽籤決定得標人一節應可認定。是被告並未冒用告訴人丁○○、甲○○、戊○○及乙○○之名義，填具未記載姓名之標金金額方法，標得互助會，自難
        認被告有何偽造文書之犯行。
  （二）合會於民法修正前，法律上並未規定合會當事人間之法律關係，「依臺灣省
        民間合會習慣，合會係會首與會員間所訂立之契約，會員與會員間並無法律
        關係之存在．．．」（最高法院六十三年台上字第一一五九號判例參照），
        不論何人得標，會首對於已領取會款會員，均得請求給付該次應繳會款，本
        件互助會發生在民法修正之前，自應適用前述台灣民事習慣及判例。本件被
        告所招之互助會，期間自八十四年七月十日至八十八年九月十日，共有會員
        五十一人，已得標者四十七人，剩下未得標者僅告訴人四人，有互助會單在
        卷可稽，又告訴人四人是抽籤決定最後四會之得標順序，且最後四會，除於
        八十八年五月十日，抽出告訴人戊○○得標外，其餘三會並未另行抽出，已
        如前述，而本件合會，除告訴人四人外，其餘會員均已得標，復據告訴人丁○○陳明如前，告訴人於八十八年五月抽籤決定得標會員為戊○○後，被告
        當然得據以向已得標之會員請求給付會款之權利，是被告向已得標之會員收
        取會款，未交付告訴人四人部分，僅為民事之債務不履行，難謂此一行為有
        何詐欺可言。又告訴人四人嗣已分別取得七萬元，業據告訴人丁○○、戊○○、乙○○三人分別於警訊中指陳明確（偵卷第三頁至第八頁），而被告其
        後於八十八年六月三十日同時分別開立四十三萬元本票予告訴人四人，復有
        上開本票四紙在卷可考，是告訴人每人之和解金額均為五十萬元，四人金額
        均為相同，足認告訴人戊○○抽籤抽中時，被告並未再向告訴人四人收取會
        款，是亦難謂被告有詐欺告訴人四人之犯行。此外，復查無其他證據足認被
        告有行使偽造文書、詐欺取財等罪行，揆諸首揭規定及說明，既不能證明被
        告犯罪，即應為被告無罪之諭知。
五、原審以不能證明被告犯罪，而判決被告無罪，經核並無不合。檢察官上訴意旨略
    以：本件告訴人戊○○究否確有於八十九年（係八十八年之誤）五月十日至被告
    家中或允許被告以其名義投標，原審並未傳訊戊○○到庭說明。再觀之被告所開
    立之本票順序為丁○○、甲○○、戊○○、乙○○，是八十九年（八十八年之誤
    ）五月十日應由丁○○得標，而非戊○○，告訴人丁○○於臺灣桃園地方法院簡
    易庭所證稱之事實，顯有矛盾。又原審認告訴人所餘最後三會是直接與告訴人和
    解，如告訴人戊○○確於八十九年（係八十八年之誤）五月十日得標，何以再需
    由告訴人四人抽籤決定得標人，有違常理云云。惟查，經本院傳訊告訴人丁○○
    、戊○○、甲○○、乙○○四人，其中戊○○、甲○○、乙○○三人均未到庭，
    但均委任丁○○於本院審理期日到庭供稱：「最後四會因都是我們自己人，我們
    同意抽籤沒開標，因沒拿到會款，且被告不見面二年，我們才告他」等語（見本
    院九十年六月二十六日審判筆錄），故無論告訴人戊○○是否有於八十八年五月
    十日至被告家中，告訴人四人即最後四會之活會會員既均同意以抽籤方式決定得
    標人而不再開標，則被告自無於最後四會仍冒名標會詐取會款之可能。次查，被
    告所簽發交付告訴人之四張本票，均係八十八年六月三十日所簽發，面額均為四
    十三萬元，其到期日：丁○○為「八十八年七月十三日」、甲○○為「八十八年
    八月十三日」、戊○○為「八十八年九月十三日」、乙○○為「八十八年十月十
    三日」，有該本票影本可稽（八十九年度他字第九六九號偵查卷第十五頁至十八
    頁），與告訴人等所稱係戊○○先抽到會款，不盡相符，其中緣由，固不得而知
    ，但究不能因此即謂最後四會非以抽籤方式決定得標人。再查，被告於八十八年
    五月十日經告訴人戊○○以抽籤方式標得會款後，並未於六月間給付會款，旋即
    於同年六月三十日與告訴人四人達成和解，由被告分別開立本票面額均為四十三
    萬元交付告訴人四人，此有本票影本四張在卷可憑，原審此部分事實之認定，並
    無不合。檢察官之上訴，為無理由，應予駁回。
據上論斷，應依刑事訴訟法第三百六十八條判決如主文。
本案經檢察官覃正祥到庭執行職務。
中      華      民      國    九十      年      七      月      三      日
                              臺灣高等法院刑事第二庭
                                  審判長法  官  蔡  長  溪
                                        法  官  楊  貴  志
                                        法  官  林  俊益
右正本證明與原本無異。
如不服本判決應於收受送達後十日內向本院提出上訴書狀，其未敘述上訴之理由者並
得於提起上訴後十日內向本院補提理由書（均須按他造當事人之人數附繕本）。
                                        書記官  李  明  昇
中      華      民      國    九十      年      七      月      四      日


司法院資訊處製作；財團法人民間司法改革基金會備份。
